【裁判字號】    98,消債抗,195
【裁判日期】    980724
【裁判案由】    更生事件
【裁判全文】
臺灣臺北地方法院民事裁定           98年度消債抗字第195號
抗  告  人  甲○○
代  理  人  李詩楷律師
上列抗告人因消費者債務清理事件聲請更生，對於中華民國98年
5月 13日本院98年度消債更字第49號裁定提起抗告，本院裁定如
下：
    主  文
抗告駁回。
抗告程序費用新臺幣壹仟元由抗告人負擔。
    理  由
一、按債務人對於金融機構因消費借貸、自用住宅借款、信用卡
    或現金卡契約而負債務，在聲請更生或清算前，應提出債權
    人清冊，以書面向最大債權金融機構請求協商債務清償方案
    並表明共同協商之意旨，消費者債務清理條例（下稱消債條
    例）第151條第1項定有明文，揆其立法意旨，係認債務人對
    於金融機構因前開原因所負欠債務，其法律關係較為單純明
    確，金融機構並已訂有債務協商機制，如能協商成立，債務
    人不需依債清條例聲請更生或清算，可疏減法院負擔，有效
    分配司法資源，並使債務人得自主解決其債務，爰就此部分
    採行協商前置主義。次按同法第 153條規定：「自債務人提
    出協商請求之翌日起逾三十日不開始協商，或自開始協商之
    翌日起逾九十日協商不成立，債務人得逕向法院聲請更生或
    清算。」，其立法意旨以：「為免協商程序之延滯影響債務
    人清理債務，債權人如遲不開始協商，或債務清償方案遲未
    能協商成立，應許債務人逕向法院聲請更生或清算，以儘速
    清理債務，早日重建經濟生活，爰設本條。同時為使受理協
    商之金融機構調閱債務人之財產、收入、業務及信用狀況，
    及參與協商之金融機構得及時取得資訊，並使債權人、債務
    人雙方得充分溝通，爰修正本條所定期間。」，是債務人提
    出協商請求，係因可歸責債務人之事由，例如不提出資料或
    同意金融機構調閱債務人之財產、收入、業務及信用狀況，
    以利金融機構得及時取得資訊，或無參與協商之意願，使債
    權人、債務人無法充分溝通等情況，即難認係符合前開消費
    者債務清理條例第153條規定，依同法第151條第 6項，即不
    能逕據以向法院聲請更生，否則本法設置前置協商程序並強
    制債務人需先踐行此一程序之規定將形同具文。又按聲請更
    生或清算不合程式或不備其他要件者，法院應以裁定駁回之
    ，但其情形可以補正者，法院應定期間先命補正，復為消債
    條例第8條所明定。
二、本件抗告意旨略以：抗告人於原裁定所列之牙套費每月新臺
    幣（下同）4000元實因整體健康而有治療必要，非為美觀而
    矯正，保險費每月3000元與奉養叔父費用每月5000元等原審
    若認為非生活所必需，亦得依職權或曉諭抗告人刪除之，其
    每月需另償還助學貸款4000元，實無力依最大債權銀行三信
    商業銀行提出140期，利率5%，月付1萬元之協商條件清償欠
    款，原審逕行駁回抗告人所請，難令人甘服，爰依法提起抗
    告，請求廢棄原裁定等語。
三、經查：
  (一)抗告人曾與最大債權銀行三信商業銀行進行消債條例前置協
    商，惟因抗告人以未能負擔銀行提出 140期，利率5%，月付
    新臺幣（下同） 1萬元之協商條件，而致協商不成立，於協
    商不成立通知書上載有協商未成立之原因為「未能接受顯足
    以負擔之還款方案」，此有97年12月22日前置協商不成立通
    知書、三信商業銀行陳報狀、前置協商申請書在卷可稽，堪
    信為真實，合先敘明。
  (二)按更生或清算制度之立法目的，係為使不幸陷入經濟困境之
    債務人得以清理債務、重建生活，並在清理過程中保有符合
    人性尊嚴之最低基本生活，但非維持債務人過去慣常之寬逸
    生活，故評估債務人是否有不能清償債務或有不能清償之虞
    時，並非由債務人任意主張其基本生活費用之數額，而是債
    務人在維持基本生活之情況下，於其能力範圍內盡力清償債
    務。
  (三)抗告人自承家庭經濟狀況並非富裕，然依卷附抗告人消費支
    出明細，抗告人卻屢有支出健身休閒、購買鞋類及服飾、使
    用手機費、美髮美容、電視購物等各數千元之顯超過個人經
    濟能力所能負擔之奢侈消費情形（詳本院卷第57至67頁），
    債權人荷商荷蘭銀行承辦人亦到庭說明抗告人向該行申請信
    用貸款第 1期款即未依約繳交等情（詳本院卷第74頁），抗
    告人顯然明知自己無力償還仍咨意過度消費甚明。
  (四)依抗告人於申請協商之收支狀況說明書上所陳報每月收入 3
    萬2000元，扣除行政院主計處公告之98年度臺北市平均每人
    每月最低生活費用 1萬4558元（以每年家庭收支調查，計算
    出平均每人每月消費支出之60％作為最低生活費），尚餘 1
    萬7442元，高於三信商業銀行所提出每月還款 1萬元之協商
    方案，堪認三信銀行所提出之協商方案並非抗告人所不能負
    擔。而聲請人於原審所提出之必要支出表（詳原審卷第7、8
    頁）所列每月服飾費2000元、電信費900元、網路費700元等
    項及本院調查時提出之必要支出表（詳本院卷第80頁）所列
    電話費500元、網路費699元等項恐有浪費之疑。另抗告人陳
    報每月保險費3000元支出，係因擔憂將來健康狀況而投保人
    壽保險，係保障抗告人發生萬一時抗告人之家屬經濟有所依
    靠，與抗告人本身生活支出無關，抗告人應在生活有盈餘時
    始投保，屬非必要支出；又每月奉養叔父費用每月5000元支
    出部分，即使抗告人確實每月支出5000元奉養姑叔，因抗告
    人之雙親均已死亡，依法並無付出扶養費之義務，其對於姑
    叔之感念而支付奉養費，亦當衡量其自身經濟能力，量力而
    為，而非慷債權人之慨而為之，是此項費用亦屬非必要支出
    或應予以酌減；再每月牙套費用4000元支出部分，蓋東方人
    牙床較小，齒列咬合不正係東方人常有之現象，對身體健康
    並未造成明顯立即之危害，且牙齒矯正雖可改善齒列咬合不
    正，但療程常達數年，全數費用動輒十萬元，在台灣仍屬有
    經濟能力之人始能負擔之非必要性牙科療程，依抗告人所提
    出嘉安牙醫診所之診斷說明書內容可知，抗告人係因97年拔
    除上顎四顆牙齒，是必須繼續完成齒列矯正及牙套製作，抗
    告人亦自陳於96年 8月間開始拔牙、打補丁，可知抗告人於
    96、97年間財務陷入困難之際，仍執意為牙齒矯正此等非必
    要之治療行為，堪認該支出係可歸責於抗告人而屬非必要支
    出。故扣除上述非必要性支出，即使加上抗告人每月應負擔
    之助學貸款4000元，抗告人每月生活支出1萬4558元加上助
    學貸款4000元，仍足以支付最大債權銀行三信商業銀行所提
    出每月1萬元之協商方案。是以三信商業銀行提出每月繳款1
    萬元之協商方案，顯屬抗告人可負擔之方案，並無任何不合
    理之處。
四、綜上所述，本件抗告人拒絕銀行所提顯可負擔之方案，致使
    前置協商不成立，逕行向本院聲請更生冀圖進一步降低還款
    ，顯難認為抗告人業已誠實踐行前置協商程序而仍協商不成
    立，亦難謂抗告人有不能清償債務或不能清償之虞；且各債
    權銀行均已同意抗告人之再次協商，抗告人應再循協商途徑
    ，與最大債權銀行三信商業銀行繼續協商。揆諸前開說明，
    不能認為其更生之聲請合法，且此一欠缺要屬無從補正，應
    依消費者債務清理條例第 8條駁回其更生之聲請，從而，原
    裁定駁回抗告人更生之聲請，核無違誤，抗告意旨猶執前詞
    ，指摘原裁定不當，求予廢棄另為裁定，為無理由，應予駁
    回。
五、據上論結，本件抗告為無理由，爰依消費者債務清理條例第
    11條第2項、第15條，民事訴訟法第 495條之1第1項、第449
    條第1項、第95條、第78條，裁定如主文。
中    華    民    國    98    年    7     月    24    日
                  民事第二庭    審判長法  官  朱漢寶
                                      法  官  陳秀貞
                                      法  官  黃雅芬
以上正本係照原本作成。
本裁定不得再抗告。
中    華    民    國    98    年    7     月    24    日
                                      書記官  高秋芬


司法院資訊處製作；財團法人民間司法改革基金會備份。
